【裁判字號】    94,上訴,941
【裁判日期】    950127
【裁判案由】    偽造文書等
【裁判全文】
臺灣高等法院高雄分院刑事判決         94年度上訴字第941號
    上  訴  人  臺灣高雄地方法院檢察署檢察官
    上  訴  人
    即  被  告  甲○○
    選任辯護人  吳建勛  律師
                張清雄  律師
                黃蘭英  律師
    上  訴  人
    即  被  告  丙○○
上列上訴人因被告等偽造文書等案件，不服臺灣高雄地方法院93
年度訴字第1863號中華民國94年5 月31日第一審判決（起訴案號
：臺灣高雄地方法院檢察署88年度偵字第24800 號），提起上訴
，本院判決如下：
    主  文
原判決撤銷。
甲○○、丙○○共同連續行使偽造私文書，足以生損害於公眾及
他人，甲○○處有期徒刑壹年拾月；丙○○處有期徒刑壹年貳月
。如附表一編號1 、2 所示之物及附表二至附表九所示偽造之物
，均沒收。
    事  實
一、甲○○、丙○○與朱新瑜、謝啟道、莊進智（朱新瑜另經本
    院另案判處有期徒刑2 年，緩刑4 年確定在案；謝啟道、莊
    進智另經本院另案各判處有期徒刑1 年6 月，均緩刑3 年確
    定在案）及不詳姓名年籍綽號「阿宗」之成年男子共同基於
    意圖為自己不法之所有，共謀以「人頭」持偽造身分證，冒
    充身分持偽造之證件向銀行詐騙款項及基於行使偽造文書之
    概括犯意聯絡，於民國88年8 月9 日，先由不詳姓名年籍綽
    號「阿宗」之成年男子冒用「陳朝宗」之名，向乙○○承租
    其所有位於高雄市三民區○○○路141 號之房屋，並以「陳
    朝宗」之名與乙○○簽訂如附表二所示之房屋租賃契約而得
    知乙○○之年籍資料後，隨即依朱新瑜之指示，由謝啟道透
    過莊進智找得施金足、楊大毅（施金足、楊大毅另經本院另
    案分別判處有期徒刑1 年、10月，均緩刑3 年確定在案）擔
    任冒貸之人頭，施金足、楊大毅亦與甲○○等人共同基於偽
    造身分證、偽造文書及詐欺取財之概括犯意聯絡，並各提供
    相片4 張予莊進智，再透過鍾銘輝（另經本院另案判處有期
    徒刑3 月確定在案）之幫助將上開相片交予朱新瑜，並由甲○○將施金足、楊大毅提出之照片交予丙○○，再由丙○○
    交由不詳姓名年籍綽號「蔡老大」之人偽造如附表三編號1
    所示之乙○○及其夫丁○○之身分證各1 張（未扣案）及委
    由不知情之某刻印店成年老闆偽刻如附表三編號3 所示乙○○及其夫丁○○之印章各1 枚（未扣案）及附表一編號2 所
    示利豐通信股份有限公司之公司章及負責人詹文祥之印章各
    1 枚後，由甲○○將偽造乙○○及其夫丁○○之身分證及印
    章透過鍾銘輝轉交予莊進智，再由莊進智陪同施金足於88年
    8 月27日持上開偽造之身分證、印章，假冒乙○○之名，前
    往高雄市三民區戶政事務所與地政事務所，以變更印鑑證明
    及補發房屋、土地所有權狀為由，偽造如附表四所示之文書
    持以向高雄市三民區戶政事務所與地政事務所行使，重新申
    辦領取乙○○變更印鑑後之印鑑證明與上開高雄市三民區○○○路141 號房屋、土地之新補發所有權狀，使上開戶政、
    地政事務所人員將此等不實事項登載於職務上所掌之印鑑證
    明登記簿、土地登記簿後，補發新印鑑證明與新房屋及基地
    之所有權狀，足以生損害於乙○○及戶政機關對於印鑑證明
    登記管理、地政機關對於土地登記管理之正確性。施金足、
    楊大毅取得上開資料後，即交由莊進智轉交予朱新瑜、甲○○等人整理資料，再偽造以乙○○為借款人、丁○○為連帶
    保證人之貸款申請書，以上開房屋及基地為擔保，先後為下
    列之行為：
(一)先於88年 9月30日向大眾銀行股份有限公司五甲分行（以下
    簡稱大眾銀行五甲分行）申請辦理本金最高限額新台幣（下
    同）1,500 萬元之抵押借款，使該銀行人員誤信係乙○○、
    丁○○本人欲辦理貸款，並由施金足、楊大毅假冒乙○○、
    丁○○於88年10月間某日在朱新瑜所經營位於高雄市○○○
    路648 號之「二十一世紀不動產仲介公司」處偽造如附表五
    、六所示之文書，並在上址與大眾銀行五甲分行人員完成對
    保簽名用印手續，足以生損害於乙○○、丁○○及大眾銀行
    五甲分行；並另由施金足於大眾銀行博愛分行冒用乙○○名
    義，開立乙○○名義之活期儲蓄存款帳號83082 號之帳戶，
    偽造如附表七所示之文書，足以生損害於乙○○及大眾銀行
    博愛分行。嗣施金足、楊大毅因心生悔意，遂於88年10月15
    日向法務部調查局高雄市調查處自首並表明願受裁判供出上
    情後，大眾銀行始知上情而未同意貸放上開款項，致甲○○
    等人並未得逞。
(二)嗣甲○○等人仍不死心，復承上開概括犯意，再於88年11月
    4 日由莊進智出面邀同施金足、楊大毅至高雄市○○路、青
    年路口之「茶狀元」茶藝館，再由丙○○出面要求施金足、
    楊大毅繼續擔任人頭，施金足、楊大毅乃再於88年11月間，
    以相同之手法，偽造如附表五、八所示之文書，在「二十一
    世紀不動產仲介公司」向中國信託商業銀行高雄分行（以下
    簡稱中國信託銀行高雄分行）承辦人員侯文彬申辦本金最高
    限額750 萬元之抵押貸款，足以生損害於乙○○、丁○○及
    中國信託銀行高雄分行。然施金足、楊大毅仍心有不安，遂
    再於同年11月8 日委由施金足向高雄市調查處自首供出上情
    ，中國信託銀行高雄分行遂亦未同意貸放上開款項，致甲○○等人亦未得逞。其間甲○○並於88年10月25日，前往高雄
    市三民戶政事務所，持前開偽刻之印章，偽造附表八所示之
    委託書、委任書及印鑑證明申請書，以受託人身分請領乙○○之印鑑證明，使戶政事務所人員將此等不實事項登載於上
    所掌之印鑑證明登記簿，足以生損害於乙○○及戶政機關對
    於印鑑證明登記管理之正確性，旋持以提供前揭中國信託商
    業銀行高雄分行辦理貸款。
(三)甲○○等人於88年11月間之某日，因施金足、楊大毅已不願
    再充當人頭，即由丙○○、甲○○等人以另覓人頭之方式（
    後因新光人壽未通知對保，故該人頭亦尚未出面），另由丙○○自行偽造如附表三編號2所示之乙○○及其夫丁○○之
    身分證各1張（未扣案）後，復承上開概括犯意，以相同之
    手法，偽造如附表九所示之文書，向新光人壽保險股份有限
    公司承辦人員申辦本金1,000萬元之房屋抵押貸款，足以生
    損害於乙○○、丁○○及新光人壽保險股份有限公司。然該
    公司因故未承作此貸款，亦未通知甲○○等人辦理對保，致
    甲○○等人仍未得逞。嗣因施金足向高雄市調查處自首，該
    處乃於88年11月16日搜索甲○○所經營位於高雄市鼓山區○○○路648 號之「嫦億土地登記事業代理人」代書事務所而
    查獲，並扣得甲○○所有如附表一所示之物。
二、案經法務部調查局高雄市調查處移請臺灣高雄地方法院檢察
    署檢察官偵查起訴。
    理  由
甲、程序方面：
一、按被告以外之人（包括證人、鑑定人、告訴人、被害人及共
    同被告等）於檢察事務官、司法警察官或司法警察調查中所
    為之陳述，與審判中不符時，其先前之陳述具有較可信之特
    別情況，且為證明犯罪事實存否所必要者，得為證據，刑事
    訴訟法第159 條之2 定有明文。本件證人丙○○、鍾銘輝、
    謝啟道於高雄市調查處（以下簡稱市調處）調查時之供述與
    審理時證述就被告甲○○是否共同參與冒名詐騙貸款情事之
    內容並不相符，本院審酌其等於市調處調查時之供述距案發
    日較近，當時記憶自較深刻，可立即反應所知，不致因時隔
    日久而遺忘案情；且較無來自被告甲○○或其他成員同庭在
    場之壓力而出於虛偽不實之指證，或事後串謀而故為迴護被
    告甲○○之機會，揆諸上開說明，其等於市調處中所為之陳
    述，客觀上應具有較可信之特別情況，且亦為證明犯罪事實
    存否所必要，其等於市調處中之證言自均具有證據能力。另
    被告辯護人提出證人鍾銘輝於88年11月24日及證人謝啟道88
    年11月16日及88年11月24日於市調處之訊問錄音帶譯文，經
    本院勘驗結果，所附譯文與前開證人於市調處所供述者，除
    部分無法解讀外，為證人逐字所述，自較所附調查卷之筆錄
    詳實，自以該譯文做為證人證述之依據。
二、又按除顯有不可信之情況外，公務員職務上製作之紀錄文書
    、證明文書，得為證據，刑事訴訟法第159 條之4 第1 款定
    有明文。查卷附之戶籍謄本、印鑑證明、土地及建物登記謄
    本係公務員職務上所製作之證明文書，且無顯不可信之情況
    ，自得為證據。
三、再按被告以外之人於審判外之陳述，雖不符刑事訴訟法第15
    9 條之1 至第159 條之4 之規定，而經當事人於審判程序同
    意作為證據，法院審酌該言詞陳述或書面陳述作成時之情況
    ，認為適當者，亦得為證據；當事人、代理人或辯護人於法
    院調查證據時，知有刑事訴訟法第159 條第1 項不得為證據
    之情形，而未於言詞辯論終結前聲明異議者，視為有前項之
    同意，同法第159 條之5 定有明文。立法意旨在於傳聞證據
    未經當事人之反對詰問予以核實，原則上先予排除，惟若
    當事人已放棄反對詰問權，於審判程序中表明同意該等傳聞
    證據可作為證據；或於言詞辯論終結前未聲明異議，基於尊
    重當事人對傳聞證據之處分權，及證據資料愈豐富，愈有助
    於真實發見之理念，且強化言詞辯論主義，使訴訟程序得以
    順暢進行，上開傳聞證據亦均具有證據能力。查證人楊大毅
    於市調處之供述、證人莊進智於市調處及偵查中之供述、被
    害人乙○○於市調處及偵查中之陳述，卷附偽造之房屋租賃
    契約書、大眾商業銀行消費性抵押貸款申請書、乙○○及丁○○身分證影本、中國信託商業銀行房屋借款活存透支借據
    暨約定書、各類所得扣繳暨免扣繳憑單、印鑑變更申請書、
    印鑑登記證明申請書、委任書、土地登記申請書、切結書、
    登記清冊、新光人壽保險股份有限公司借款申請書等偽造之
    書面資料影本，業經當事人於本院審理時予以提示並告以要
    旨，且各經檢察官、辯護人及被告等人表示意見。
    當事人或辯護人已知上述言詞陳述及書面資料乃傳聞證據，
    惟均未於言詞辯論終結前對該等書面資料內容異議，且本院
    審酌該言詞陳述及書面資料作成之情況，未見有何不適當之
    情形，故依上開之規定，均得為證據。
乙、實體方面：
一、訊據上訴人即被告丙○○就上揭事實除否認被告甲○○共同
    參與外，其餘均坦承不諱；而上訴人即被告甲○○則矢口否
    認有何偽造文書、詐欺之犯行，辯稱：是自稱陳朝宗之人委
    託我辦理貸款，我並不知道其所提出之證件及文書係偽造的
    ，亦未共同參與涉案等語。
二、經查：
（一）綽號「阿宗」之成年男子冒用「陳朝宗」之名，於88年 8
      月9 日向被害人乙○○承租其所有位於高雄市三民區○○○路141 號之房屋，並以「陳朝宗」之名與乙○○簽訂房
      屋租賃契約而得知乙○○之年籍資料後，隨即由謝啟道透
      過莊進智找得施金足、楊大毅擔任冒貸之人頭，並各提供
      相片4 張予莊進智以供偽造乙○○及其夫丁○○之身分證
      ，再由莊進智陪同施金足於88年8 月27日持偽造之身分證
      、印章，假冒乙○○之名，前往高雄市三民區戶政事務所
      與地政事務所，以變更印鑑證明及補發房屋、土地所有權
      狀為由，重新申辦領取乙○○變更印鑑後之印鑑證明與上
      開高雄市三民區○○○路141 號房屋、土地之新補發所有
      權狀，再偽造以乙○○為借款人、丁○○為連帶保證人之
      貸款申請書，以上開房屋及基地為擔保，分別向大眾銀行
      五甲分行、中國信託銀行高雄分行、新光人壽保險股份有
      限公司冒名辦理貸款，嗣因施金足、楊大毅向高雄市調查
      處自首致未得逞等情，業據證人施金足、莊進智分別於市
      調處、偵查中及原審審理時及楊大毅於市調處中供述綦詳
      ，核與被害人乙○○於高雄市調查處、偵查中所述因租屋
      而遭冒名貸款等情節相符，復有房屋租賃契約書（見市調
      處卷第73頁）、大眾商業銀行消費性抵押貸款申請書、偽
      造之乙○○、丁○○身分證、戶籍謄本、印鑑證明、土地
      、建物登記謄本（見市調處卷第82頁至第88頁）、中國信
      託商業銀行房屋借款活存透支借據暨約定書、各類所得扣
      繳暨免扣繳憑單（見市調處卷第139 頁、第155 頁）、高
      雄市三民區戶政事務所88年10月22日高市三戶字第13096
      號函檢送之印鑑變更申請書、印鑑登記證明申請書、委任
      書（見市調處卷第176 頁至第180 頁、本院卷第70頁至第
      72 頁）、 土地登記申請書、切結書、登記清冊（見市調
      處卷第186 頁至第191 頁）、新光人壽保險股份有限公司
      借款申請書（見市調處卷第199 頁）等資料影本在卷可稽
      ，堪認此部分以向被害人乙○○承租房屋為由取得被害人
      之年籍資料後，再以偽造被害人證件及冒領土地、房屋權
      狀之方式，持向大眾銀行五甲分行、中國信託銀行高雄分
      行、新光人壽保險股份有限公司詐騙貸款之事實。
（二）雖被告甲○○否認有共同參與上開冒名詐騙貸款之情事，
      然：
    (1)非惟被告丙○○於調查處、偵查中、原審及本院均坦承檢
      察官起訴之事實，並於市調處調查時證稱：認識謝啟道及
      莊進智，謝啟道係因常在我朋友甲○○所開設之「代書事
      務所」出入，彼此見過一、二次面，並無交往關係，莊進
      智則是因其接受甲○○指示，找上莊進智要我再找人頭向
      銀行冒貸乙事而彼此認識，交往不深。於88年10月間，甲○○曾多次找我，要我出面處理有關綽號「糖糖」、「大
      毅」2 人冒名向銀行貸款之情事，並要我先去找「糖糖」
      、「大毅」的上手莊進智，伊乃於88年11月3 日下午和1
      位朋友至高雄市○○路、中山路口附近「騰達科技通訊公
      司」找莊進智，要求莊進智通知人頭「糖糖」、「大毅」
      於翌日至騰達公司隔壁之「茶狀元茶藝館」，商議有關向
      銀行冒貸情事，我依甲○○指示向「糖糖」、「大毅」說
      明，如果會有事，先前向大眾銀行五甲分行冒貸之事就會
      被抓走，而且「上面」（指甲○○）已經處理好了，又找
      上1 家可靠的銀行，保證不會出事，約在下午3 時許，甲○○開車將貼有「糖糖」、「大毅」相片之偽造身分證、
      印鑑章送至「茶狀元」外面給我，我再將偽造身分證、印
      鑑章交給「糖糖」、「大毅」並交代他2 人至高雄市○○
      路「二十一世紀不動產仲介公司」與銀行人員辦理對保手
      續，而莊進智亦在我要求下尾隨「糖糖」、「大毅」，觀
      看是否依指示前往對保，甲○○總共分3 次合計給我
      25,000元，其中2 萬元我在「茶狀元」與莊進智、「糖糖
      」、「大毅」見面時，交給莊進智轉交給「糖糖」及「大
      毅」，剩下5,000 元，我則用於付茶點費，因為我尚欠甲○○錢，所以並未再向甲○○索取報酬，事實上，這些事
      情都是的幕後主使人都是朱新瑜，甲○○不過是受其兄指
      使而已，而我所以介入這些事情，是因為被人倒債，加上
      生意失敗，積欠1 千餘萬元，而我與甲○○係國小、國中
      同學，向其借款後無力償還，所以才參與這些犯罪行為等
      語（見市調處卷第12頁背面至第13頁背面、第17頁）；復
      於原審法院90年度訴字第1500號案件審理時以證人身分結
      證稱：新光人壽貸款的部分應該還有一對男女當人頭，這
      些都是甲○○拿照片給我，當時我只負責偽造身分證，是
      由甲○○把人頭的照片給我，最早之前是請「蔡老大」之
      人偽造乙○○、丁○○之身分證等語（見原審90年訴字第
      1500號影卷(二)第15頁）；再於本院90年度上訴字第569 號
      案件調查時以證人身分結證稱：確實是甲○○要我出面的
      ，當時常常見面，甲○○跟我說「糖糖」不願再出面，要
      我去「糖糖」家好好談，當時只有我們兩人單獨在PUB 裡
      講的等語（見本院90年上訴字第569 號影卷(一)第52頁背面
      、第54頁）。雖然，證人丙○○於本件原審時稱甲○○沒
      有參與本件，並改稱於調查處所說的甲○○應該是指朱新
      瑜等語。惟被告丙○○先前已詳細陳述甲○○如何指示我
      處理本件等語，甚至於本院90年上訴字第569 號案件，於
      法官問及朱新瑜說甲○○沒有參加等語，證人丙○○並強
      調甲○○確係有參與，不可能不知情等語；況且證人丙○○自承與甲○○係中、小學同學，交往甚密，尚不至於於
      調查處詢問時，將甲○○與朱新瑜2 人混淆。被告丙○○
      事後改稱甲○○不知情，而係其兄朱新瑜所為一節，無非
      係迴護被告甲○○之詞，自不足採。
    (2)證人鍾銘輝於88年11月24日市調處調查時供稱：係朱新瑜
      於人境盧要我與證人謝啟道去找人頭，我2 人即將此情告
      知莊進智，由莊進智找到「大毅」及「糖糖」2 個人頭後
      ，朱新瑜即交待我及謝啟道，向人頭每人要4 張照片，作
      為偽造身分證用，於莊進智拿到照片後，即交給我，由我
      將照片交予朱新瑜，並於身分證偽造完成後，因朱新瑜不
      在公司，即由被告甲○○將偽造之身分證及印章裝入牛皮
      紙袋，交付予我，並交待我轉交人頭，並要人頭分別至三
      民戶政事務所，申領印鑑證明及補發該身分證背面地址高
      雄市○○○路141 號之房屋所有權狀，並至地政事務所補
      發房屋之所有權狀，旋即至銀行開戶等語。另證人鍾銘輝
      並稱：施金足至戶政的時候無法辦理印鑑證明，施金足即
      就打電話予莊進智，莊進智就打電話給我，說那個戶政不
      能辦啦，說印鑑不符，我即打電話問甲○○，甲○○即告
      知要更換印鑑，我即打電話給莊進智，先更換印鑑；甲○○並要我於變更印鑑、補發權狀之手續完成後，交待人頭
      施金足、楊大毅2 人前往大眾銀行、中國信託等銀行辦理
      貸款等語。雖然被告甲○○矢口否認參與，並稱係其兄朱
      新瑜所為，其完全不知情，僅係基於代書身分所為等語。
      惟證人鍾銘輝於調查站稱：「（身分證）是那個朱新瑜他
      弟弟叫我拿的。」、「（哪個交待你們拿照片，是朱新瑜
      還是甲○○？）2 兄弟都有，朱新瑜、甲○○都有。」、
      「（你是說那天在他們公司樓下（交待要照片），他們2
      兄弟都在場？）那天都在場。」、「（甲○○）叫我交（
      牛皮紙袋）給那個人頭，叫他們去，啊裡面有，就交待我
      跟他們講去那裡（地政與戶政）辦什麼，辦什麼。」、「
      （甲○○在講，他交待你的時候，他有沒有提到人頭費的
      事情？）點頭。」、「（甲○○交待）這個資料給男、女
      主角。」、「他說男、女主角臨場反應好不好，去銀行會
      不會怯場。」、「（我）跟他說，莊進智他有把握啊，他
      說沒問題啊，因為我當時還沒有見過男女主角。」、「（
      你打開那牛皮紙袋時，甲○○有沒有看到‧‧‧？）就當
      場他拿給我，我就這樣。」、「印章我沒看誰的，我只看
      到1 個身分證和印章。」、「（甲○○交待你是說東西交
      待？）他先前是說人頭，之後才說男、女主角。」、「我
      的上手就只有甲○○。」、「（租九如路房子誰的主意？
      ）是他們（甲○○、朱新瑜）的主意，他們叫阿道去租的
      。」等語（參附本院之88年12月24日鍾銘輝調查站詢問錄
      音帶譯文）；證人鍾銘輝復於本院90年度上訴字第569 號
      案件調查時以證人身分證稱：兩個人頭是透過莊進智找的
      ，甲○○他們兩兄弟之前說找兩個人頭給他們要辦貸款，
      伊找不到就找莊進智幫忙找，在與謝啟道、甲○○兩兄弟
      交談過程中就是談貸款的事，朱新瑜他們兄弟只是要伊拿
      東西給楊大毅他們，甲○○也有1 次要伊拿牛皮紙袋給楊
      大毅等語（見本院90年上訴字第569 號影卷(一)第41頁背面
      、第42頁），證人鍾銘輝所述，應堪採信。被告甲○○推
      諉不知一節，實不足採。
    (3)證人謝啟道於調查站供稱：鍾銘輝曾受甲○○代書委託尋
      找人頭冒用乙○○、丁○○身分向銀行貸款，後來因銀行
      發覺有異，停止撥貸，而未成功。約在今年8 、9 月間，
      甲○○之兄朱新瑜約我及鍾銘輝在高雄市左營區○○○路
      旁1 家泡沫紅茶店見面，朱新瑜交待我們找2 個人頭，1
      男1 女出場辦理房屋貸款，事成之後會給付我們每人15萬
      元之佣金，隔了1 星期後，鍾銘輝就找來莊進智幫忙，並
      答應事成之後分一些佣金給莊進智，莊進智後來就找朋友
      「大毅」及其岳母「糖糖」充做人頭，並交給甲○○配合
      甲○○出面向銀行冒貸。我知道甲○○以「大毅」及「糖
      糖」做人頭，共向3 家金融機構申請房屋貸款，甲○○曾
      要「大毅」及「糖糖」提供照片偽造乙○○、丁○○的身
      分證，並向地政事務所補領乙○○或丁○○的房屋及土地
      所有權狀，然後再由甲○○聯絡銀行申請房屋貸款，詐騙
      銀行的錢，我們通常稱呼朱新瑜為「老朱」、甲○○為「
      小朱」，我與鍾銘輝係合夥人關係，共同為朱新瑜尋找人
      頭，供甲○○向銀行冒貸，並負責傳達消息，如通知人頭
      「大毅」及「糖糖」於指定時間前往「二十一世紀不動產
      仲介公司」與銀行人員對保，除此之外，有關申貸案之送
      件，請領文書資料等事均由甲○○負責。就我所知本件冒
      貸款，朱新瑜、甲○○應為主導人，至於朱新瑜、甲○○
      兄弟幕後是否另有他人主導，我就不清楚了，莊進智找到
      「糖糖」及「大毅」願意充當人頭辦理貸款後，即由甲○○交待鍾銘輝轉告莊進智向彼2 人收取照片，過不久甲○○再把貼用「糖糖」及「大毅」之偽造身份證交給鍾銘輝
      轉給莊進智，再由莊進智陪同「糖糖」去申請權狀補發，
      印鑑證明等證件，隨後在甲○○代書事務所辦理銀行對保
      手續等情，有證人謝啟道於88年11月16日及88年11月24日
      調查局之供述可稽。證人謝啟道並稱：「（誰麻煩你去找
      人？）朱先生嘛，朱代書嘛，他們是仲介的。」、「他要
      找人幫忙，找人頭的意思‧‧‧真正內情應該是問那朱代
      書。」、「（這用假的人頭，這些你都知道？）知道，最
      後還為了人頭要作不作，我還去找他們，那時候都知道。
      」、「（身分證偽造你知道？）我知道。」、「這件案子
      是甲○○經過我這轉到莊進智。」、「（朱代書和鍾銘輝
      講，鍾銘輝再去找莊進智）莊進智再去找他朋友。」、「
      （是誰拿他們的身分證的？）朱代書。」、「（一開始就
      知道是假的？以人頭來貸款？）對對。」、「銀行只有代
      書知道，這事情就是從他們那邊來的。」、「我們去找人
      ，就找莊進智這2 個朋友要做，就跟他們配合，我知道有
      繳相片，然後他們去對保時他們都會給他車馬費。」、「
      朱代書叫阿輝說要相片。」、「（甲○○跟朱新瑜叫你們
      去找人頭，後來是阿輝去找莊進智？）對，阿輝去找莊進
      智，莊進智找（人頭）。」、「（阿輝）他上面就一定是
      朱代書啦。」、「他們所給我的資訊是，他們好像目前經
      濟狀況不好，說要騙銀行，就是「拼」（台語）銀行。」
      、「（「拼」銀行，那時他們是怎麼講？）就是說找2 個
      人去貸款，最後形成銀行一定告他們2 個，因為本人沒過
      ，銀行一定會變呆帳，所以告沒有路，他們會自行消化掉
      。」、「（一開始就講了？）對啊。」等語，復於本院90
      年度上訴字第569 號案件調查時以證人身分結證稱：我在
      調查站所述朱新瑜與甲○○兄弟是主謀，伊與鍾銘輝只是
      單純介紹而已等語（見本院90年上訴字第569 號影卷(一)第
      44頁），被告甲○○確係參與本件偽造文書等犯行無訛。
（三）前情業有證人施金足、楊大毅於市調處及原審法院訴字第
      1500號案件審理中之結證可循。並綜核證人丙○○、鍾銘
      輝及謝啟道於市調處調查時之供述及本院90年度上訴字第
      569 號案件調查時以證人身分之證述，均指陳被告甲○○
      確有共同參與上開冒名詐騙貸款之情事，而互核證人丙○○、鍾銘輝及謝啟道上開所述被告甲○○參與之情節，均
      大致相符，且證人莊進智於市調處調查時亦供稱：我經常
      聽鍾銘輝、謝啟道提及上手係指「小朱」，並表示「小朱
      」很吝嗇，車馬費也拿不出來等語（見市調處卷第55頁背
      面）；復於偵查中供稱：後來甲○○有透過我及丙○○在
      對保時，要施金足、楊大毅冒充乙○○及他先生丁○○等
      語（見偵查卷第9 頁背面）；而證人即丙○○之姊徐嘉尉
      於本院90年度上訴字第569 號案件調查時亦證稱：那件事
      是甲○○與丙○○兩人共同去做的，警察去我家搜索時，
      問我認不認識1 位叫阿瓏的人，我說我不認識，其實我心
      裡知道是甲○○，他們兩個共同犯案是在我弟弟被抓之前
      就有講了，丙○○有跟我說要找人頭用假的身分證去跟銀
      行借錢，那時丙○○還沒有被關，當時甲○○也有在場等
      語（見本院90年上訴字第569 號影卷(一)第58頁背面、第59
      頁），顯見被告甲○○確有共同參與上開冒名詐騙貸款之
      犯行無訛。又證人丙○○、鍾銘輝及謝啟道於原審審理時
      雖翻異前詞為有利被告甲○○之證述，然證人丙○○於原
      審審理時所為之證詞均係將所有責任推由已遭判刑確定之
      朱新瑜承擔，惟丙○○與甲○○間並無任何怨隙，且其2
      人均不否認被告甲○○尚有借款予丙○○之情事，則證人
      丙○○自無設詞誣陷被告甲○○之動機，又參以證人丙○○於原審審理時就被告甲○○是否知情或是否在場等情節
      均推稱已不記得等語（見原審卷第88頁至第90頁），足見
      被告丙○○於本院審理時所證述之情節多所避重就輕；證
      人鍾銘輝於市調處對於甲○○是否參與一節，亦指訴歷歷
      ；而證人謝啟道於原審審理時亦稱：在調查局所講的話實
      在等語（見原審卷第147 頁）。且參以證人丙○○、鍾銘
      輝、謝啟道於本院所述之情節亦與上開所述之事證不符，
      顯見證人丙○○、鍾銘輝及謝啟道於原審審理時之證詞，
      均係事後迴護被告甲○○之詞，不足採為對被告甲○○有
      利之證據。另證人朱新瑜於原審審理時雖亦推稱本案由其
      主導，被告甲○○並不知情，然其於原審審理時證稱：貸
      款出來的金額由我分配，丙○○分多少我忘記了，謝啟道
      、鍾銘輝分多少我忘記了，施金足、楊大毅分多少我忘記
      了，施金足、楊大毅的照片是謝啟道或鍾銘輝交給我，我
      在叫阿宗交給丙○○，阿宗是人頭，他說什麼都願意做是
      我叫阿宗去租房子、送資料等語（見原審卷第93頁、第94
      頁），若證人朱新瑜確係本案主導人，何以就各該成員應
      分配之利益均諉稱不記得，況證人朱新瑜就交付照片之情
      節亦與被告丙○○所陳不符。再證人朱新瑜又稱：本案是
      由阿宗與甲○○接洽，我只是會就近去翻資料，並不會透
      過甲○○去跟丙○○談事情等語（見原審卷第95頁、第96
      頁），則以證人朱新瑜與被告甲○○之關係而言，為方便
      隨時掌控狀況，豈會再透過「阿宗」之人與被告甲○○接
      洽，且證人朱新瑜既不欲被告甲○○參與本案，又豈會選
      擇被告甲○○所經營之代書事務所承辦本案，證人朱新瑜
      上開有違常情之所述，亦係迴護被告甲○○之詞，不足採
      為對被告甲○○有利之證據。綜上所述，被告甲○○前開
      所辯，顯係卸責之詞，不足採信，本件事證明確，被告甲○○、丙○○之上開犯行，均堪認定。
三、按身分證係用以證明年籍身分之文件，屬刑法第212 條所定
    之特種文書；惟於偽造之身分證上如另有偽造內政部印之公
    印後，復持以蓋用而偽造公印文之行為，即難僅論以刑法第
    212 條之罪而置同法第218 條處刑較重之罪於不問（司法院
    釋字第82號參照）。而貸款申請書及所附授信約定書等為貸
    款申請人用以表明願依申請內容負契約及保證責任之文件，
    屬於刑法第210 條之私文書；土地登記簿則為地政機關所屬
    公務員職務上所掌之文書。核被告甲○○、丙○○共同持偽
    造之身分證、貸款申請書，並向戶政、地政機關申請印鑑變
    更證明及謊報土地建物所有權狀遺失補發，使該管公務員將
    此不實事項填載於職務上所掌之印鑑證明登記簿、土地登記
    簿後補發新印鑑證明及房、地所有權狀，再持向銀行申辦抵
    押貸款未成之所為，均係犯刑法第216 條、第212 條之行使
    偽造特種文書罪、第217 條第1 項之偽造印章罪、第218 條
    之偽造公印罪、第216 條、第210 條之行使偽造私文書罪、
    第216 條、第214 條之行使使公務員登載不實文書罪及第33
    9 條第3 項、第1 項之詐欺取財未遂罪。被告甲○○、丙○○與朱新瑜、謝啟道、莊進智、施金足、楊大毅（施金足、
    楊大毅2 人除偽造房屋租賃契約書、冒名向新光人壽保險公
    司詐騙貸款之部分外）及不詳姓名年籍綽號「阿宗」之成年
    男子間就上開行使偽造私文書、行使使公務員登載不實及詐
    欺取財未遂之犯行，另被告甲○○、丙○○與朱新瑜、謝啟
    道、莊進智、施金足、楊大毅、綽號「阿宗」之成年男子及
    綽號「蔡老大」之人間就偽造身分證之犯行（起訴書認綽號
    「蔡老大」之人不知情，尚有未洽），均有犯意之聯絡及行
    為之分擔，均為共同正犯。另被告等委由不知情之某刻印店
    成年老闆偽刻印章，係間接正犯。又被告等偽造私文書、偽
    造身分證特種文書之低度行為均為行使之高度行為所吸收，
    僅論以行使一罪。被告等偽造印章後復持以蓋用，當然產生
    該印章之印文，只成立偽造印章罪，不應再論以偽造印文罪
    ，亦非偽造印章行為為偽造印文行為所吸收（最高法院86年
    度台上字第3295號判例參照）。又被告等偽造署押之行為，
    均係偽造私文書之部份行為，不另論罪。再被告等先後向大
    眾銀行五甲分行、中國信託銀行高雄分行、新光人壽保險股
    份有限公司等辦理貸款，而行使偽造身分證、偽造公印文、
    行使偽造私文書、行使使公務員登載不實文書，及詐欺取財
    未遂等罪之前後多次犯行，係時間緊接，手法相同，觸犯構
    成要件同一之罪名，顯均係基於概括之犯意反覆為之，為連
    續犯，均應各論以一罪，並加重其刑；又被告等所犯上開六
    罪間，有方法、目的之牽連關係，應從一重之共同連續行使
    偽造私文書罪處斷。
四、至於被告丙○○於原審認本件與其之前所涉犯之案件有連續
    犯之裁判上一罪關係，本件應為免訴之諭知。然本件之犯罪
    事實與被告丙○○、甲○○前所涉犯案件之犯罪事實（於88
    年3 月間以施用詐術向信義房屋訂定買賣契約騙取所有權狀
    之方式，再持以向聯邦銀行高雄分行詐騙貸款），時間上差
    距已五月餘，且本件之犯罪事實，被告甲○○、丙○○與共
    犯等係以冒領土地、房屋權狀等方式持向銀行貸款，而前所
    涉犯案件之犯罪事實，則係以施用詐術以訂定買賣契約騙取
    所有權狀，再持向銀行貸款，二者犯罪手法亦不盡相同，尚
    難認被告丙○○、甲○○係基於概括犯意為之，而有裁判上
    一罪之關係本院90年度上訴字第569 號判決意旨參照），併
    此敘明。
五、原判決以被告甲○○、丙○○罪證明確，因予論罪科刑，固
    非無見；惟查：(一)原判決以被告等人共同偽造丁○○87年度
    各類所得扣繳暨免扣繳憑單一節，惟經本院調查結果，被害
    人丁○○確曾於利豐通信公司任職（附卷之稅務電子閘門財
    產所得調件明細表，本院卷第83頁），本件被告等人所提供
    丁○○之扣繳憑單應無偽造之情，原判決認定被告等人共犯
    此部分犯行，尚有不當。（至於被害人乙○○並未在利豐公
    司任職，此有證人乙○○於原審訴字第1500號審理時之證述
    可稽，則被告等人就此部分，確係有偽刻利豐通信股份有限
    公司之公司章及負責人印章，而偽造「乙○○」為所得人之
    扣繳憑單）。(二)原判決對於被告甲○○於88年10月25日持先
    前偽刻「乙○○」之印章，偽造「乙○○」之署押、印文，
    蓋於附表八編號5、6、7所示之印鑑登記證明申請書、委託
    書、委任書，持往三民區戶政事務所，佯稱受託申請戶籍謄
    本、印鑑證明等事實，漏未加以認定，亦有未當。(三)本件偽
    造之身分證共4 枚，業已滅失，應不另為沒收之諭知，原審
    就不另為沒收諭知一節僅論偽造之身分證為2 枚，自有不合
    。
    (四)原判決諭知被告甲○○、丙○○2 人之刑期，被告甲○○
    為有期徒刑1 年10月，被告丙○○有期徒刑1 年2 月，並無
    易科罰金或易服勞役之情形，卻於據上論結欄引用罰金罰鍰
    提高標準條例第2 條，而漏未引用罰金罰鍰提高標準條例第
    1 條前段，亦有違誤。公訴人上訴意旨，以原審判處被告丙○○有期徒刑1 年2 月，量刑尚屬妥適，詎被告丙○○竟再
    提起上訴，浪費司法資源，可見其犯後悔意不足，應加重其
    刑為由，指摘原判決不當；被告甲○○上訴意旨，仍執前詞
    ，否認犯罪，被告丙○○上訴意旨，以量刑過重為由，均指
    摘原判決不當，雖均無足採，然原判決既有上開可議之處，
    自屬無可維持，應由本院將原判決予以撤銷改判。爰審酌被
    告等因貪圖不正利益而以假資料向銀行偽辦貸款之方式詐取
    財物，其行為足使銀行遭受重大財產損害，嚴重影響及擾亂
    金融秩序，惟念其等尚未詐得任何財物，無實際財物所得之
    危害，且被告丙○○犯後已坦承大部分犯行，而被告甲○○
    犯後仍否認犯行，不知悔改等一切情狀，仍各量處被告甲○○有期徒刑1 年10月，被告丙○○有期徒刑1 年2 月。扣案
    如附表一編號1 、2 所示之物，為被告等所有，且供犯本罪
    所用之物，爰均依刑法第38條第1 項第2 款規定，均併予宣
    告沒收；扣案如附表一編號3 、4 所示之物，不能認與本件
    犯罪有何直接關連，且業經檢察官發還予被告甲○○，亦不
    另予宣告沒收；另附表二至附表九所示偽造之物，雖未扣案
    ，然不能證明業已滅失，均應依刑法第219 條規定，併予宣
    告沒收。偽造之身分證4 枚業已滅失，此業經共犯莊進智於
    市調處供述甚明，爰不另為沒收之諭知。另附表四至附表九
    所示之文件，雖為被告等所製作內容，並供犯罪所用之物，
    惟業已分別交付作為冒貸之用，非屬被告所有之物，故亦不
    另為沒收之諭知，併此敘明。
據上論斷，應依刑事訴訟法第369 條第1 項、第364 條、第299
條第1 項前段，刑法第28條、第56條、第216 條、第210 條、第
212 條、第214 條、第218 條第1 項、第339 條第3 項、第1 項
、第55條、第219 條、第38條第1 項第2 款，罰金罰鍰提高標準
條例第1 條前段，判決如主文。
本案經檢察官張其主到庭執行職務。
中    華    民    國    95    年    1     月    27    日
                  刑事第二庭    審判長法  官   林正雄
                                      法  官   陳啟造
                                      法  官   黃壽燕
以上正本證明與原本無異。
如不服本判決應於收受本判決後10日內向本院提出上訴書狀，其
未敘述上訴理由者，並得於提起上訴後10日內向本院補提理由書
狀（均須按他造當事人之人數附繕本）「切勿逕送上級法院」。
中    華    民    國    95    年    1     月    27    日
                                      書記官   王婉蓉
附錄本判決論罪科刑法條：
刑法第210 條
  偽造、變造私文書，足以生損害於公眾或他人者，處5 年以下
  有期徒刑。
刑法第212 條
  偽造、變造護照、旅券、免許證、特許證及關於品行、能力服
  務或其他相類之證書、介紹書，足以生損害於公眾或他人者，
  處1 年以下有期徒刑、拘役或3 百元以下罰金。
刑法第214 條
  明知為不實之事項，而使公務員登載於職務上所掌之公文書，
  足以生損害於公眾或他人者，處3 年以下有期徒刑、拘役或5
  百元以下罰金。
刑法第216 條
  行使第210 條至第215 條之文書者，依偽造、變造文書或登載
  不實事項或使登載不實事項之規定處斷。
刑法第339 條
  意圖為自己或第三人不法之所有，以詐術使人將本人或第三人
  之物交付者，處5 年以下有期徒刑、拘役或科或併科1 千元以
  下罰金。
  以前項方法得財產上不法之利益或使第三人得之者，亦同。
  前2項之未遂犯罰之。
附表一
┌──┬─────────────────────────┐
│編號│文件名稱                                          │
├──┼─────────────────────────┤
│1   │「乙○○」辦理貸款相關資料影本1冊。               │
├──┼─────────────────────────┤
│2   │偽造之利豐通信股份有限公司之公司章及負責人詹文祥印│                                            │
│    │章各1枚                                           │
├──┼─────────────────────────┤
│3   │莊進智委託甲○○代辦信用貸款相關資料              │
├──┼─────────────────────────┤
│4   │「阿強」代辦市內電話裝置之資料。                  │
└──┴─────────────────────────┘
附表二
┌──┬─────────┬───────────────┬──────┐
│編號│文件名稱          │偽造之署押、印文              │備註        │
├──┼─────────┼───────────────┼──────┤
│1   │房屋租賃契約書    │「陳朝宗」署押2枚、印文10枚   │調查卷第73頁│
└──┴─────────┴───────────────┴──────┘
附表三
┌──┬─────────┬───────────────┬────────────────┐
│編號│文件名稱          │偽造之印文、印章              │備註                            │
├──┼─────────┼───────────────┼────────────────┤
│1   │偽造之乙○○、溫凱│偽造之上開身分證上偽造之「內政│由綽號「蔡老大」之人偽造，持向大│
│    │銘身分證各1枚。   │部印」公印及公印文各1枚。     │眾銀行及中國信託銀行貸款用。    │
├──┼─────────┼───────────────┼────────────────┤
│2   │偽造之乙○○、溫凱│偽造之上開身分證上偽造之「內政│由丙○○自行偽造，持向新光人壽公│
│    │銘身分證各1枚。   │部印」公印及公印文各1枚。     │司貸款用。                      │
├──┼─────────┼───────────────┼────────────────┤
│3   │偽造之乙○○、溫凱│偽造之上開印章各1枚           │                                │
│    │銘之印章各1枚。   │                              │                                │
└──┴─────────┴───────────────┴────────────────┘
附表四
┌──┬─────────┬───────────────┬──────┐
│編號│文件名稱          │偽造之署押、印文              │備註        │
├──┼─────────┼───────────────┼──────┤
│1   │印鑑變更登記申請書│「乙○○」署押2枚、印文3枚。  │調查卷第177 │
├──┼─────────┼───────────────┤頁至第180頁 │
│2   │印鑑登記證明申請書│「乙○○」署押2枚、印文3枚。  │            │
│    │2份               │                              │            │
├──┼─────────┼───────────────┤            │
│3   │委任書            │「乙○○」印文1枚。           │            │
├──┼─────────┼───────────────┼──────┤
│4   │土地登記申請書    │「乙○○」印文2枚。           │調查卷第186 │                                             │三  │委任書            │?
├──┼─────────┼───────────────┤頁至第197頁 │                                     ├──┼
│5   │切結書            │「乙○○」署押、印文各1枚。   │            │
├──┼─────────┼───────────────┤            │
│6   │登記清冊          │「乙○○」署押、印文各1枚。   │            │
├──┼─────────┼───────────────┤            │
│7   │土地登記申請書    │「乙○○」印文2枚。           │            │
├──┼─────────┼───────────────┤            │
│8   │土地、建築改良物抵│「乙○○」印文3枚。           │            │
│    │押權設定契約書。  │                              │            │
└──┴─────────┴───────────────┴──────┘
附表五
┌──┬─────────┬───────────────┬──────┐
│編號│文件名稱          │偽造之署押、印文              │備註        │
├──┼─────────┼───────────────┼──────┤
│1   │偽造以利豐通信股份│上開扣繳憑單內偽造之利豐通信股│調查卷第155 │
│    │有限公司出具之「吳│份有限公司之印文，及公司負責人│頁          │
│    │慧真」為所得人之87│詹文祥之印文各1枚。           │            │
│    │年度各類所得扣繳暨│                              │            │
│    │免扣繳憑單        │                              │            │
└──┴─────────┴───────────────┴──────┘
附表六
┌──┬─────────┬───────────────┬──────┐
│編號│文件名稱          │偽造之署押、印文              │備註        │
├──┼─────────┼───────────────┼──────┤
│1   │大眾商業銀行消費性│「乙○○」署押1枚、印文1枚。  │調查卷第82頁│
│    │抵押貸款申請書。  │「丁○○」署押2枚。           │            │
├──┼─────────┼───────────────┼──────┤
│2   │金融卡融資契約書  │「乙○○」、「丁○○」印文各4 │調查卷第129 │
│    │                  │枚、署押各2枚。               │頁至第136頁 │
├──┼─────────┼───────────────┤            │
│3   │授信約定書        │「乙○○」、「丁○○」之印文各│            │
│    │（大眾商業銀行）  │ 2枚。                        │            │
├──┼─────────┼───────────────┤            │
│4   │概括式同意書      │「丁○○」署押1枚、印文2枚。  │            │
├──┼─────────┼───────────────┤            │
│5   │委託書            │「乙○○」署押1枚、印文2枚。  │            │
├──┼─────────┼───────────────┤            │
│6   │同意書            │「乙○○」署押1枚、印文2枚。  │            │
│    │                  │ 「丁○○」之印文2枚。        │            │
├──┼─────────┼───────────────┤            │
│7   │概括式同意書      │「乙○○」署押、印文各1枚。   │            │
├──┼─────────┼───────────────┤            │
│8   │本票（未載金額與發│「乙○○」、「丁○○」署押各2 │            │
│    │票日期）及授權書。│ 枚、印文各3枚。              │            │
├──┼─────────┼───────────────┤            │
│9   │授信約定書印鑑副卡│「乙○○」、「丁○○」之印文各│            │
│    │各壹份。          │1枚。                         │            │
└──┴─────────┴───────────────┴──────┘
附表七
┌──┬─────────┬───────────────┬──────┐
│編號│文件名稱          │偽造之署押、印文              │備註        │
├──┼─────────┼───────────────┼──────┤
│1   │活期儲蓄存款印鑑卡│「乙○○」印文2枚、署押1枚。  │            │
└──┴─────────┴───────────────┴──────┘
附表八
┌──┬─────────┬───────────────┬──────┐
│編號│文件名稱          │偽造之署押、印文              │備註        │
├──┼─────────┼───────────────┼──────┤
│1   │中國信託商業銀行房│「乙○○」、「丁○○」署押各2 │調查卷第139 │
│    │屋借款借據暨約定書│枚。                          │頁至第144頁 │
├──┼─────────┼───────────────┤            │
│2   │同意書            │「乙○○」、「丁○○」署押各1 │            │
│    │                  │枚。                          │            │
├──┼─────────┼───────────────┤            │
│3   │本票（未載金額與發│「乙○○」、「丁○○」署押各1 │            │
│    │票日期）。        │枚。                          │            │
├──┼─────────┼───────────────┤            │
│4   │借款申請書        │「乙○○」署押1枚             │            │
├──┼─────────┼───────────────┼──────┤
│5   │印鑑登記證明申請書│「乙○○」印文1枚             │本院卷第70頁│
├──┼─────────┼───────────────┤至第72頁    │
│6   │委託書            │「乙○○」署押1枚、印文1枚    │            │
├──┼─────────┼───────────────┤            │
│7   │委任書            │「乙○○」印文2枚             │            │
│    │                  │                              │            │
└──┴─────────┴───────────────┴──────┘
附表九
┌──┬─────────┬───────────────┬──────┐
│編號│文件名稱          │偽造之署押、印文              │備註        │
├──┼─────────┼───────────────┼──────┤
│1   │新光人壽借款申請書│「乙○○」之署押1枚、印文1枚。│調查卷第199 │
│    │                  │                              │、212、213頁│
├──┼─────────┼───────────────┤            │
│2   │印鑑證明2份       │「乙○○」印文2枚             │            │
└──┴─────────┴───────────────┴──────┘


司法院資訊處製作；財團法人民間司法改革基金會備份。
